臺灣臺中地方法院民事判決　　　　　　　 100年度建字第80號
原　　　告　長鴻營造股份有限公司
法定代理人　張淑絹
訴訟代理人　蔡德倫律師
被　　　告　茂晉企業股份有限公司
法定代理人　陳元隆
訴訟代理人　楊博任律師
　　　　　　陳明發律師
上列當事人間請求損害賠償事件，本院於民國100 年11月14日言
詞辯論終結，判決如下：
    主      文
原告之訴及假執行之聲請均駁回。
訴訟費用由原告負擔。
    事實及理由
一、原告起訴主張：
  (一)原告因承包行政院農業委員會之屏東農業科技園區工程，擬
    就其中機電系統工程(下稱系爭工程)發包於下游廠商，遂委
    由其關係企業即明新工程股份有限公司(下稱明新公司)辦理
    發包事宜。明新公司乃於民國100年1月3日通知被告報價，
    被告遂提出報價要約，經雙方於100年1月10日協商後，被告
    同意以新臺幣(下同)2億4400萬元承攬，其負責人並於明新
    公司之物料採購議價紀錄(下稱系爭議價紀錄)上加蓋公司大
    小章確認，而原告則於100年1月12日由明新公司發函予被告
    確認由被告得標而為承諾，明新公司與被告間即成立承攬契
    約關係。
  (二)事後被告就契約具體執行細節多有要求，例如要求締約對象
    應改為原告，或要求原告提供土建、結構、機電圖說，以利
    被告套繪具體施工圖或討論日後工程若有追加時之辦理、工
    程雜項費用分攤及物價調整指數計算方式等，原告對於被告
    之請求多予配合採納，並提出書面契約要求被告用印，從無
    反對表示，足認原告已承諾被告將契約對象更正為原告。況
    且原告亦應業主要求而為被告所屬員工許東雄、白媚鋰投保
    ，並支付投保費用4828元，足證承攬契約實存在於兩造間。
  (三)兩造間既然成立承攬契約關係，被告竟於100年3月1日發函
    片面要求調整契約金額，否則拒絕承作工程，並於同日另發
    函告知無法承作系爭工程，被告無正當理由拒絕施作，致使
    原告不得不另以高價2億6500萬元委由訴外人協成水電工程
    事業有限公司(下稱協成公司)承攬而生損害。原告自得依法
    請求賠償轉包差價之損害1768萬6627元及為被告所屬員工投
    保所支出之費用4828元。
  (四)綜上原告得請求被告給付之金額合計為1769萬1455元(計算
    式：00000000＋4828)，爰依民法第231條第1項規定提起本
    件訴訟。並聲明：
    1.被告應給付原告1769萬1455元，及自支付命令送達翌日起
      至清償日止，按年息5％計算之利息。
    2.訴訟費用由被告負擔。
    3.願供擔保，請准宣告假執行。
二、被告則以：
  (一)被告雖與明新公司初步達成協議願以2億4400萬元總價承包
    系爭工程，但對系爭工程款如何支付？需否繳交保證金及保
    固金，其方式如何及金額多少？施工過程中牽涉其他營建工
    程部分之費用由何人負擔？遇有工程追、加減時，如何計付
    追加之工程費？施工過程中遇有物價波動時，可否請求依物
    價波動指數請求增加工程款？如可增加時以何時點？以何標
    準計算？現場廢棄物清運費用分擔？現場假設工程、臨時水
    電由何人負責提供等情，均事關被告公司人力及現金成本負
    擔，以及最後結算有無利潤？細閱系爭議價紀錄，被告與明
    新公司就上開細節均未達成協議，足見雙方就本件契約要素
    之「系爭工程施工細節」、「有關之工程追加款如何計付？
    」、「工程施工中遇物價波動，就工程款可否請求增加及如
    何計付」，均未達成意思合致，被告與明新公司尚未成立承
    攬契約。
  (二)又依明新公司在100年1月12日傳真予被告之文件，其中第5
    條、第7條分別記載：「五、合約製作：本合約由甲方擬訂
    草約，經甲、乙雙方確認無誤後，甲方負責合約裝訂製作，
    由乙方支付相關費用。本合約製作正本二份（甲、乙雙方各
    執一份），副本四份（甲、乙雙方各執二份），須於100年1
    月25日前用印完成。若因乙方之故，合約無法如期用印完成
    ，甲方有權依投標須知規定，逕行取消乙方之得標資格」。
    「七、合約正式用印完成前，....」。依第5條文句可知，
    被告與明新公司固訂有議價文件，但正式合約仍由明新公司
    先「擬訂草約」，並需經被告與明新公司確認無誤才會正式
    簽約，且100年1月25日前未完成正式簽約，則明新公司即可
    單方取消被告之得標資格。依第7條文句，可證合約在雙方
    正式用印前，承攬契約尚未完成，系爭議價紀錄屬初步協議
    ，僅具備忘錄性質，被告與明新公司對承攬契約之細節既仍
    待確認，未正式訂約前並無契約關係，嗣經數次協商後仍無
    法達成協議，被告乃於100年3月1日發函通知原告放棄承作
    系爭工程。
  (三)明新公司雖為原告之關係企業，但係不同之公司法人，原告
    既未出具授權書，委託明新公司與被告議價，則被告議價之
    對象乃明新公司無疑，被告嗣後雖認應與原告訂約，惟原告
    與明新公司均無任何正式書面回復，本件並無契約轉讓之協
    議，被告亦未同意轉讓，仍應由兩造就契約要件另為協議，
    方能於兩造間成立承攬契約關係。
  (四)原告係基於業主之要求，而要求被告提供公司兩名品管管理
    機電工程人員，並將其姓名、專長等項送業主核備，並以原
    告名義投保，以便上開人員形式上符合為原告公司職員（惟
    事實上二名職員並不能支領原告公司薪水），上開事項，均
    與兩造合約是否已簽立無關。
  (五)系爭工程尚未正式施作，且無工程中斷之情形，並無單項或
    剩餘工程未完工，而重新發包，造成重購價差之損失。並且
    原告所主張之各項目金額，與被告於議價時之各項目金額不
    同，原告單以扣除部分項次之工程金額，認定為重購差價之
    損失，顯不合理。
  (六)綜上所述，原告主張兩造已存在承攬契約關係，並依債務不
    履行請求被告賠償損害均無理由。並聲明：
    1.原告之訴及假執行之聲請均駁回。
    2.訴訟費用由原告負擔。
    3.如受不利判決，願供擔保請准宣告免為假執行。
三、本件經依民事訴訟法第270條之1第1項第3款、第271條之1規
    定，整理並協議簡化爭點及不爭執事項後，兩造同意就本院
    100年10月13日辯論程序中，兩造協議簡化之爭點為主張 及
    辯論，依同法第270條之1第3項之規定，法院僅須就兩造 協
    議簡化之爭點為審究，茲兩造所不爭執及主要爭執之事項，
    分述如下：
  (一)不爭執事項：
    1.原告因承包行政院農委會之屏東農業科技園區工程，擬將
      其中機電工程發包予下游廠商，乃由其關係企業即訴外人
      明新公司出面辦理招標議價。
    2.100年1月11日被告於明新公司之物料採購議價紀錄上簽名
      蓋章，最後以2億4440萬元得標。
    3.明新公司於100年1月12發函確認由被告得標，並載明「一
      、訂約單位：甲方─明新工程股份有限公司、乙方─茂晉
      企業股份有限公司。二、得標總價：新台幣貳億肆仟肆佰
      萬元整(含稅)......五、合約製作：(2)....(雙方)須於10
      0年1月25日前用印完成，若因乙方之故，合約無法如期用
      印完成，甲方有權依投標須知規定，逕行取消乙方之得標
      資格....七、合約正式用印完成前，乙方仍須遵字甲方指
      示進場施作，參與工地例行會議等配合事項，相關規定同
      投標文件及草約內條文」。
    4.被告於100年1月14日以該公司(100)茂管字第1000114001
      號聯絡函，要求更正甲方簽約單位為原告長鴻公司。
    5.100年1月19日在原告公司召開之「屏科土建、水電合約界
      面協調會」，以及100年2月16日在原告公司召開之「屏東
      農業科技園區─土建與機電進度管理規定」會議，兩造及
      明新公司均有派人與會。
    6.原告向業主「行政院業委員會屏東農業生物會屏東農業生
      物技術園區籌備處」呈報之「開工報告表」中，指派被告
      公司之員工許東雄，白瑂鋰二人為機電品管人員，並依業
      主之要求，以原告公司名義為該二人辦理勞、健保，支出
      保險費計4,828元。
    7.被告於100年2月25日以100茂晉(管)字第1000225001號函
      通知原告及明新公司（實際掛號寄出日期為100年3月1日
      ），以原物料上漲為由，請求調整議定之價額提高為2億
      8500萬元，並表示如未能調整，將不承作本件工程。再於
      100年3月1日以100茂晉（管）字第0111301001號函通知原
      告及明新公司，無法承接系爭工程。
    8.原告嗣於100年3月9日另與訴外人協成水電工程事業有限
      公司簽定系爭機電系統工程合約，合約總價2億6500萬元
      。合約書厚達7-8公分。
  (二)兩造爭執事項：
    1.被告與訴外人明新公司於100年1月11日達成議價協議，工
      程契約是否已經成立？
    2.上開工程契約若認已經成立，則契約當事人為何人？
    3.兩造或被告與明新公司間，有無達成契約當事人變更為兩
      造之合意？
    4.原告可否向被告請求重新發包之損失？金額為何？
四、法院之判斷：
    原告主張明新公司與被告間成立承攬契約關係，嗣被告要求
    締約對象應變更為原告，原告已承諾被告將契約對象變更為
    原告，惟因被告遲不履約致原告將系爭工程以2 億6500萬元
    之價額轉包予協成公司，原告受有增加支出1769萬1455元之
    損害而起訴請求損害賠償，被告既以上揭情詞置辯，是本件
    首應審究者，乃被告與明新公司於100年1月11日達成議價協
    議，承攬契約是否已經成立？茲分述如次：
  (一)按民法第490條第1項規定：稱承攬者，謂當事人約定，一方
    為他方完成一定之工作，他方俟工作完成，給付報酬之契約
    。又同法第153條規定：當事人互相表示意思一致者，無論
    其為明示或默示，契約即為成立。當事人對於必要之點，意
    思一致，而對於非必要之點，未經表示意思者，推定其契約
    為成立，關於該非必要之點，當事人意思不一致時，法院應
    依其事件之性質定之。是探究承攬契約是否成立，應視雙方
    當事人間對於契約必要之點之一定工作之內容、報酬數額是
    否達成意思合致以定。所謂當事人互相表示意思合致，則包
    括客觀合致及主觀合致。客觀合致，係指雙方對於一定之工
    作及報酬兩者，意思一致；主觀合致，則指雙方當事人之一
    方，欲與他方之意思表示相結合而生統一法律效果的意思，
    須雙方當事人均有與對方締約之意思，契約始能成立，苟當
    事人對此客觀及主觀合致，有缺其一，其契約即難謂已成立
    。另構成承攬契約內中所謂「一定之工作」其內容應就具體
    個案認定；若承攬契約之工作內容係清楚明白，無待其他重
    要意思表示補充即可確定，則雙方當事人就報酬與工作達成
    協議，該契約自屬成立；反之，若承攬之工作內容係屬不確
    定，或其內容中之重要部分尚須洽商及補充完成者，即契約
    必要之點尚未合致，尚不得認定承攬契約已經成立。本件原
    告主張被告與明新公司間就一定之工作與報酬已達成合意，
    但既為被告所否認，則依舉證責任分配之原則，自應由原告
    就系爭工程內容如何具體確定，報酬如何計算等負證明之責
    。
  (二)經查，依原告所提系爭議價紀錄(參原告100年6月16日民事
    準備(一)狀原證2)，僅係就系爭工程之議價金額、是否得調整
    單價、數量之調整方式、付款方式、送審時程、履約保證、
    勞安清潔衛生、保固期限、工程廢棄物處理、共同費用項目
    等事項，達成初步共識，而未論及承攬工程之具體施工內容
    及方式等工程範圍，就完成約定品質之工作等節，諸如工期
    、違約金等情事，被告與明新公司並未言明，是系爭議價紀
    錄就形式上而言，應為承攬報酬等之估算，而非對承攬工作
    內容之具體約定，從而難謂被告與明新公司就系爭工程之客
    觀要件，已達成意思表示之合致。
  (三)又觀之明新公司100年1月12日傳真稿（參原告100年6月16日
    民事準備(一)狀原證3）載明「五、合約製作：(2)....(雙方)
    須於100年1月25日前用印完成，若因乙方之故，合約無法如
    期用印完成，甲方有權依投標須知規定，逕行取消乙方之得
    標資格....七、合約正式用印完成前，乙方仍須遵守甲方指
    示進場施作，參與工地例行會議等配合事項，相關規定同投
    標文件及草約內條文。」足徵所謂得標，僅係取得議約之權
    利；倘被告得標後，有上列情形者，明新公司所得主張者乃
    取消被告之得標資格，並非行使契約解除權，顯見被告與明
    新公司間之承攬契約，尚非因被告得標即當然成立甚明。
  (四)又本件被告得標後，係由訴外人明新公司發函通知被告得標
    ，並非由原告公司發函通知被告得標，已如前述。茲原告與
    明新公司固為關係企業，惟法律上之人格究屬不同，縱認得
    標之行為可認為契約已經成立，其契約之當事人亦應為被告
    及訴外人明新公司，而非兩造之間。且被告曾於100年1月14
    日發函予訴外人明新公司，要求訂定合約時，甲方當事人應
    更正為「長鴻營造股份有限公司」(即原告)(如原證4)，惟
    對於被告之此一要求，訴外人明新公司或原告從未以書面函
    文回應。且事後於100年1月19日在原告公司召開之「屏科土
    建、水電合約界面協調會」，以及100年2月16日在原告公司
    召開之「屏東農業科技園區─土建與機電進度管理規定」會
    議，訴外人明新公司仍派員參加，顯見訴外人明新公司始終
    未取消被告公司之得標資格；且未將被告得標後，與被告議
    約之權利轉讓與原告公司甚明。
  (五)原告又主張其已應業主要求，而以原告名義為被告所屬員工
    許東雄、白媚鋰投保，並支付投保費用4828元，有原告所提
    內部簽呈及勞保費用支出明細為證(參原告100年6月16日民
    事準備(一)狀原證11)，足證承攬契約實存在於兩造間云云。
    惟查原告所提內部簽呈及勞保費用支出明細等相關資料，雖
    載明原告確有以原告名義為被告所屬上開員工投保勞工保險
    ，惟查：依照議價紀錄之議價條款摘要第1條所載「本項工
    程義價內容，均需完全符合業主施工說明書及規範資料之要
    求，並配合送審作業.....」，茲業主與原告間之契約，本
    已要求原告必須提出兩名品管管理機電工程人員，並將其姓
    名、專長等項送業主核備，故原告才要求被告提供2名工程
    人員，充作原告之員工，以符合業主之要求。尚難以此認定
    兩造間就承攬契約之具體內容已達成合意。茲本件承攬契約
    是否成立，仍須由被告與訴外人明新公司就系爭工程之承攬
    工作內容為具體約定並達成合意，或由明新公司將議約權利
    轉讓予原告，再由原告就承攬契約之具體工作內容與被告達
    成協議後，承攬契約始能有效成立。尚難遽憑原告所提之內
    部簽呈及勞保費用支出明細等資料所為上開記載，據以認定
    被告與明新公司或被告與原告間，就承攬契約之具體工作內
    容已達成一致之合意。原告此部分主張，亦不足採。
  (六)原告又主張事後曾以原告名義將契約書正本送請被告用印，
    惟遭被告拒絕，足以證明原告已同意被告之請求，將立約當
    事人由明新公司變更為原告甚明。惟查：本件與被告議價者
    為訴外人明新公司，故有變更締約當事人權限者，亦為明新
    公司。茲原告所提出寄送契約書正本之快遞回執(參原證21)
    ，寄件人為原告，並非訴外人明新公司，則訴外人明新公司
    是否已同意締約當事人變更為原告，非無疑問。
  (七)茲再參照卷附由原告事後與訴外人協成公司所簽訂之工程合
    約書正本，其厚度達7-8公分，亦足以證明，本件承攬契約
    之具體內容相當繁雜，有待締約當事人進一步協商，實非一
    紙議價紀錄可以取代。且原告事實上亦認為議價會議紀錄對
    於契約之必要之點，並未達成協議，才會另外寄送契約書正
    本要求被告用印。從而，被告在明新公司主持之議價會議上
    ，固對承攬價額有初步之協議，惟針對承攬工作之具體內容
    ，實際上並未達成協議甚明。
五、綜上所述，被告與明新公司間對於承攬契約之一定工作內容
    之必要之點未達意思表示一致，承攬契約尚未有效成立。況
    且，本件投標之議價關係，是存在於被告與明新公司之間，
    並非存在於兩造之間，被告自無對原告應負給付遲延或債務
    不履行責任之情形，從而，原告主張依民法第231條、第216
    條，請求被告賠償可歸責於債務人即被告之事由，致給付遲
    延者而生之損害賠償，即非有理，不應准許。原告之訴既經
    駁回，其假執行之聲請亦失所附麗，應併予駁回之。
六、本件事證已臻明確，兩造其餘攻擊防禦方法及所舉證據資料
    ，核與本件判決所得心證及結果均不生影響，毋庸逐一論述
    ，附此敘明。
七、結論：本件原告之訴為無理由，依民事訴訟法第78條，判決
    如主文。
中    華    民    國   100    年    11    月    28    日
                    民事第三庭  法  官  高英賓
正本係照原本作成。
如對本判決上訴，須於判決送達後20日內向本院提出上訴狀。如
委任律師提起上訴者，應一併繳納上訴審裁判費。
中    華    民    國   100    年    11    月    28    日
                                書記官  廖碩薇